臺灣高等法院刑事判決
110年度上訴字第1034號
上  訴  人  臺灣士林地方檢察署檢察官
被      告  林明飛



上列上訴人因被告毒品危害防制條例等案件，不服臺灣士林地方
法院109年度訴字第215號，中華民國110年2月3日第一審判決（
起訴案號：臺灣士林地方檢察署109年度偵字第6621號、109年度
毒偵字第681、929號），提起上訴，本院判決如下：
    主  文
上訴駁回。
    理  由
一、公訴意旨略以：
  ㈠被告乙○○（下稱被告）基於施用第一級毒品海洛因、第二級
    毒品甲基安非他命之犯意，於民國109年4月4日中午某時許
    ，在新北市淡水區北新莊「北海福座」附近之友人車內，以
    將海洛因、甲基安非他命混合置入玻璃球燒烤產生煙霧吸食
    之方式，施用第一級毒品海洛因、第二級毒品甲基安非他命
    1次。嗣於109年4月4日22時20分許，在新北市○○區○○路000○
    0號，被告因形跡可疑經警盤查，被告復自口袋取出施用第
    二級毒品甲基安非他命之工具橡膠滴管頭2個，復經其同意
    採集其尿液送驗，結果呈嗎啡、安非他命、甲基安非他命陽
    性反應，而查悉上情。
  ㈡被告另基於施用第一級毒品海洛因、第二級毒品甲基安非他
    命之犯意，於109年4月8日19時許，在其位於新北市○○區○○○
    0○0號之住處內，以將海洛因、甲基安非他命混合置入玻璃
    球燒烤產生煙霧吸食之方式，施用第一級毒品海洛因、第二
    級毒品甲基安非他命1次。嗣於109年4月9日凌晨，被告因他
    案為警查獲，復經警採集其尿液送驗，結果呈嗎啡、安非他
    命、甲基安非他命陽性反應，而查悉上情。因認被告涉犯毒
    品危害防制條例第10條第1項施用第一級毒品及同條第2項施
    用第二級毒品罪嫌。
二、刑事訴訟法第303條第1款規定，案件有起訴之程序違背規定
    之情形者，應諭知不受理之判決。此所稱之起訴之程序違背
    規定，係指檢察官提起公訴之訴訟行為於程序上有違法律之
    規定而言。而提起公訴之訴訟行為是否於程序上有違法律規
    定，原則上，固是以起訴時所存在之事項及法律規定為判斷
    ，惟檢察官起訴後始發生之情事變更事由，致法院不能為實
    體審理及判決亦屬「起訴之程序違背規定」。查施用第一級
    、第二級毒品，為非法行為，毒品危害防制條例第10條設有
    處罰之規定，凡施用第一級、第二級毒品者，本應科以刑罰
    ，惟施用毒品者，實具「病患」特質，基於刑事政策，對合
    於一定條件之毒品施用者，依同條例第20條規定，先施予觀
    察、勒戒或強制戒治之保安處分。而109年1月15日修正公布
    、同年7月15日施行之毒品危害防制條例第20條第3項規定，
    犯第10條之罪於觀察、勒戒或強制戒治執行完畢釋放後，3
    年後始再犯者，均應適用同條例第20條第1項、第2項之規定
    ，亦即與初犯者處遇相同，應先觀察、勒戒或強制戒治，不
    得逕行追訴處罰。其修法理由指出：施用毒品者具「病患性
    犯人」之特質，並參諸世界各國之醫療經驗及醫學界之共識
    ，咸認施用毒品成癮者，其心癮甚難戒除，如觀察、勒戒或
    強制戒治執行完畢釋放後，3年後始再有施用第一級、第二
    級毒品之行為者，足見其有戒除毒癮之可能，宜再採以觀察
    、勒戒方式戒除其身癮及以強制戒治方式戒除其心癮之措施
    ，為能放寬觀察、勒戒或強制戒治制度之適用時機，以協助
    施用者戒除毒癮，爰修正第3項。同條例第23條第2項亦配合
    修正為「觀察、勒戒或強制戒治執行完畢釋放後，3年內再
    犯第10條之罪者，檢察官或少年法院（地方法院少年法庭）
    應依法追訴或裁定交付審理」，可知本次修法對於施用毒品
    者施以觀察勒戒、強制戒治，或依法追訴（或裁定交付審理
    ）之適用範圍，係確立初犯為具「病患性犯人」之特質，應
    先經一完整之醫療處置，3年內再犯者應依法追訴（或裁定
    交付審理），3年後再犯者則先行裁定觀察、勒戒。最高法
    院109年度台上字第3240號判決為此指出：參諸觀察勒戒等
    治療處置，乃結合醫師、觀護人、社工心理諮商等不同領域
    之專業人員參與之保安處分措施，目的除在戒除施用毒品者
    身癮、心癮之措施外，並企圖重新塑造生活紀律，改變其病
    態行為，與刑罰之執行並不相同，無法以刑罰補充或替代醫
    療處置之特性；從而，3犯以上如距最近1次觀察、勒戒或強
    制戒治執行完畢釋放後，已逾3年者，其間縱經判刑、執行
    ，究與觀察勒戒或強制戒治已經完整之治療療程不同，無法
    補充或替代上開之醫療處置，均應再予觀察勒戒之機會，方
    為適法。又鑑於將施用毒品者監禁於監獄內，僅能短期間防
    止其接觸毒品，因慣用毒品產生之「心癮」根本無法根除，
    並慮及毒品危害防制條例施行多年累積之戒毒經驗及實效，
    暨逐步擴充之醫療、戒癮機構、專業人力、社區支援系統等
    資源，尤以本次毒品危害防制條例第24條修正，擴大檢察官
    對施用毒品者附條件緩起訴處分之範圍，使其能視個案具體
    情形給予適當多元社區處遇；本次修正後對於施用毒品者之
    思維，自應與時俱進，擺脫以往側重於「犯人」身分之處罰
    ，著重其為「病患」之特質，並以「治療」疾病為出發點，
    重新評價前揭所謂「3年後再犯」之意義，基於憲法應保障
    人民之生存權，及根據每個國民生存照顧需要提供基本給付
    之理念，為協助施用毒品者戒除毒癮復歸社會，對於經監獄
    監禁處遇後仍再犯之施用毒品者，更應恢復以機構內、外之
    治療協助其戒除毒癮；此即本次修正毒品危害防制條例第20
    條第3項關於施用毒品者所謂「3年後再犯」係何所指之立法
    真諦，除檢察官優先適用第24條命附條件緩起訴處分處遇外
    ，對於施用毒品初犯者，即應適用第20條第1項、第2項為機
    構內之觀察、勒戒或強制戒治；若於機構內處遇執行完畢釋
    放後，於「3年內再犯」者，依第23條第2項規定，應依法追
    訴；倘於「3年後再犯」，自應再回歸到傳統醫療體系機構
    內重為觀察、勒戒或強制戒治之治療，藉機構內、外處遇及
    刑事制裁等方式交替運用，以期能控制或改善其至完全戒除
    毒癮，明確表示對於修正毒品危害防制條例第20條第3項及
    第23條第2項所謂「3年後（內）再犯」，應跳脫以往窠臼，
    以「3年」為期，建立「定期治療」之模式，只要本次再犯
    距最近1次觀察、勒戒或強制戒治執行完畢釋放，已逾3年者
    ，即該當之，不因其間有無犯第10條之罪經起訴、判刑或執
    行而受影響（最高法院109年度台上字第3826號判決參照）
    。
三、經查：
  ㈠被告前因施用第二級毒品案件，經臺灣臺北地方法院以96年
    度毒聲字第473號裁定送勒戒處所觀察、勒戒後，認無繼續
    施用毒品之傾向，於97年2月1日執行完畢釋放出所，並經臺
    灣臺北地方檢察署檢察官以96年度毒偵字第1640號為不起訴
    處分確定等情，有前揭裁定、不起訴處分書及本院被告前案
    紀錄表在卷可參；是被告於109年4月4日、109年4月8日再犯
    本件施用第一、二級毒品之犯行，距其最近1次因施用毒品
    而經觀察、勒戒執行完畢之日，已逾3年，即應再予觀察、
    勒戒或強制戒治；檢察官未及審酌有無對被告附命完成戒癮
    治療之緩起訴處分之可能，逕予起訴，其訴訟條件已有欠缺
    ，原審法院依刑事訴訟法第303條第1款、第307條規定諭知
    公訴不受理之判決，且不經言詞辯論為之，於法核無不合。
  ㈡檢察官上訴主張：毒品條例部分條文於109年1月15日修正公
    布，並於109年7月15日施行。修正後該條例第20條第3項規
    定：「依前項規定為觀察、勒戒或強制戒治執行完畢釋放後
    ，三年後再犯第十條之罪者，適用前二項之規定」，對於具
    體案件新舊法如何適用，增訂該條例第35條之1之過渡條款
    ，以杜爭議。其就審判中之案件，於第2款規定：「本條例
    中華民國一百零八年十二月十七日修正之條文施行前犯第十
    條之罪之案件，於修正施行後，依下列規定處理：……二、審
    判中之案件，由法院或少年法院（地方法院少年法庭）依修
    正後規定處理；依修正後規定應為不起訴處分或不付審理之
    裁定者，法院或少年法院（地方法院少年法庭）應為免刑之
    判決或不付審理之裁定。」此皆為求程序經濟之過渡條款規
    定，核屬立法形成，且無違反憲法基本原則。基此，犯施用
    毒品罪，觀察、勒戒或強制戒治執行完畢釋放後，3年後再
    犯施用毒品罪者，即應適用觀察、勒戒及強制戒治之規定，
    而就修正施行前犯此類施用毒品罪之審判中案件，於修正施
    行後，法院自應依修正後之規定處理。從而，事實審據此依
    職權為觀察、勒戒之裁定，自無違誤可指；又起訴程序是否
    違背規定，係以案件起訴並繫屬於法院之時點為判斷標準，
    只要起訴時合於法律規定，縱嗣後因法律變更致使法院須為
    不同處理，仍無從反推檢察官之起訴違背規定，最高法院10
    9年台抗字第1740號刑事裁定可資參照。經查，本案係於毒
    品危害防制條例修正施行前繫屬於原審法院，斯時修正後之
    該條例尚未施行，則檢察官依當時有效之規定，認被告行為
    構成犯罪，而將之提起公訴，自屬合法而無起訴程序違背規
    定，原審判決逕認本件檢察官起訴程序違背規定，似有判決
    違背法令之違誤；又毒品條例第35條之1立法理由載明：「
    關於具體案件適用新舊法之說明如下：若該等案件於修正施
    行前已繫屬於法院或少年法院（地方法院少年法庭）者，為
    求程序之經濟，法院或少年法院（地方法院少年法庭）應依
    修正施行後之規定處理，即應依職權為觀察、勒戒或強制戒
    治之裁定。依修正施行後之規定，受觀察、勒戒人無繼續施
    用傾向者或強制戒治期滿後，應為不起訴處分或不付審理之
    裁定者，法院或少年法院（地方法院少年法庭）應為免刑之
    判決或不付審理之裁定。」而本案係於修正後之毒品危害防
    制條例施行前提起公訴並繫屬於原審法院，揆諸上開立法理
    由，原審判決亦應逕為觀察勒戒裁定，尚非逕為不受理判決
    。且附命完成戒癮治療之緩起訴處分，係屬檢察官於偵查中
    之職權，犯施用第一、二級毒品之罪者，檢察官於偵查中本
    會裁量被告應以毒品危害防制條例第24條附命完成戒癮治療
    之緩起訴處分抑或以同條例第10條提起公訴，是若檢察官選
    擇提起公訴時，應認檢察官已審酌裁量權，然原審判決逕認
    檢察官尚須依職權裁量是否聲請法院觀察、勒戒或為命附條
    件之緩起訴處分，而不適用毒品危害防制條例第35條之1規
    定，顯係逾越法律文義，而有判決違背法令之違誤云云，惟
    查：毒品危害防制條例第35條之1第2款之立法說明似欲透過
    立法說明由法院逕依職權裁定觀察、勒戒或強制戒治，以替
    代第20條第1項、第2項所定應由檢察官提出觀察、勒戒或強
    制戒治之聲請。然此立法說明業已逾越毒品條例第35條之1
    第2款後段之明文範疇，違反法律保留原則，且依本次修正
    之毒品危害防制條例，於被告符合「3年後再犯」之情形者
    ，檢察官除得向法院聲請對被告為機構內之治療處遇外（即
    觀察、勒戒或強制戒治，並於執畢後為不起訴處分），亦得
    逕對被告為機構外之治療處遇（依現行規定即為附命完成戒
    癮治療之緩起訴處分），是以檢察官依法有其多元化之裁量
    權，依修正後規定，並非僅能向法院聲請裁定觀察、勒戒或
    強制戒治，檢察官亦有可能逕為附命完成戒癮治療之緩起訴
    處分，基於尊重檢察官之裁量權，並保障施用毒品者能獲得
    妥適並完善治療或其他有利戒毒途徑處遇之機會，本於合憲
    性之解釋原則，自應由檢察官視個案情形為適當之裁量權行
    使，當不能僅「為求程序之經濟」即可便宜行事，此除紊亂
    法院與檢察官之體制、權責之外，亦剝奪審判中被告於本次
    修正後接受適當處遇之機會，不無差別待遇而有違憲法平等
    原則之虞，故上揭立法說明雖要求法院應依職權裁定觀察、
    勒戒或強制戒治，惟法無明文，且有違反平等原則之虞，檢
    察官執此指摘原審判決不當，難認有據。從而，本案係於毒
    品條例修正施行前，檢察官已起訴繫屬於法院之施用毒品案
    件，依毒品危害防制條例第35條之1第2款前段規定，應逕依
    修正後規定處理，又被告符合上揭「3年後再犯」之情形者
    ，已如前述，依本次修正後之毒品條例第20條第3項、現行
    第24條等規定，即應由檢察官基於一次性之整體規劃而重啟
    治療處遇程序，視個案情形，是否適合「觀察、勒戒或強制
    戒治」或給予「附命完成戒癮治療緩起訴處分」之機會，法
    院當不能「為求程序之經濟」便宜行事，而應嚴守程序上之
    正義，尊重檢察官之裁量權，並保障施用毒品者能獲得妥適
    且完善治療或其他有利戒毒途徑處遇之機會，由檢察官重啟
    處遇程序。本案係於109年6月5日即毒品條例修正施行前即
    繫屬於原審法院，有臺灣士林地方檢察署109年6月5日甲○家
    來109偵6621字第1099025672號函上原審法院收文戳章在卷
    可憑（見原審卷一第5頁），顯見檢察官尚未及適用修正後
    毒品條例之規定裁量是否聲請法院裁定觀察、勒戒或為命附
    條件（現行法僅能附命完成戒癮治療）緩起訴處分之多元化
    處遇，法院自不能僭越檢察官之職權，逕對被告裁定應予觀
    察、勒戒，此經說明如前，是檢察官上訴意旨認原審應自為
    觀察勒戒之裁定乙節，即無從憑採。法院就法律之解釋或補
    充，乃依各種解釋方法或填補法律漏洞之補充原則，本於法
    律確信之基礎下，所為職權之適法行使，故法院對毒品條例
    之適用或解讀，本不受立法說明或主管機關相關意見之拘束
    ；上訴意旨所引最高法院裁定意旨，亦屬個案具體審酌之結
    果，並不當然拘束本案，是檢察官前開主張，自無可採；原
    審判決詳為說明，以檢察官起訴程序違背規定，適用刑事訴
    訟法第303條第1款、第307條等規定，逕為不受理判決，經
    核並無違誤，檢察官執前詞提起上訴，為無理由，爰不經言
    詞辯論，逕予駁回其上訴。
據上論斷，應依刑事訴訟法第368條、第372條，判決如主文。
中　　華　　民　　國　　110 　年　   3　　月　　31　　日
                  刑事第九庭    審判長法　官  潘翠雪
                                      法　官  俞秀美
                                      法　官  陳俞婷
以上正本證明與原本無異。
如不服本判決，應於收受送達後20日內向本院提出上訴書狀，其
未敘述上訴之理由者並得於提起上訴後20日內向本院補提理由書
「切勿逕送上級法院」。
                                      書記官  陳麗津
中　　華　　民　　國　　110 　年　　4 　　月　　1 　　日